【裁判字號】    98,重上,2
【裁判日期】    980519
【裁判案由】    賠償損害
【裁判全文】
臺灣高等法院臺中分院民事判決  98年度重上字第2號
上  訴  人  丙○○
            乙○○
上  訴  人  甲○○
訴訟代理人  陳建良律師
上列當事人間請求賠償損害事件，上訴人對於民國97年11月07日
臺灣彰化地方法院97年度重訴字第 112號第一審判決分別提起上
訴，本院於98年05月05日言詞辯論終結，判決如下：
    主  文
原判決關於(一)駁回乙○○後開第二項之訴部分及其假執行之聲請
；(二)命周讚廳給付丙○○金額超過新臺幣柒拾肆萬柒仟陸佰肆拾
參元本息部分，及該部分假執行之宣告部分，均廢棄。
前項廢棄(一)部分，甲○○應再給付乙○○新台幣貳仟捌佰陸拾玖
元及自民國九十七年五月十五日起至清償日止，按年息百分之五
計算之利息。
第一項廢棄(二)部分，丙○○在第一審之訴及假執行之聲請均駁回
。
乙○○、甲○○其餘上訴及丙○○上訴均駁回。
第二審訴訟費用關於乙○○及丙○○上訴部分新台幣壹拾伍萬伍
仟捌佰零捌元，由甲○○負擔新台幣壹仟元，餘由乙○○及丙○
○負擔。第二審訴訟費用關於甲○○上訴部分新台幣貳萬伍仟柒
佰零伍元，由丙○○負擔新台幣壹仟元，餘由甲○○負擔。
上開第二項所命給付部分，於乙○○以新台幣壹仟元為甲○○供
擔保後，得假執行；但甲○○得以新台幣貳仟捌佰陸拾玖元，為
乙○○預供擔保後，免為假執行。
    事實及理由
一、上訴人乙○○、丙○○主張：
  (一)甲○○平日從事載運水果、批發販賣之工作，為從事駕駛業
    務之人，於民國97年1月20日上午6時30分許，駕駛車牌號碼
    5693-HN 號自小貨車，沿彰化縣彰化市○○路由南往北方向
    行駛，行經彰化市○○路與彰草路行車管制號誌交岔路口時
    ，本應注意汽車行進中駕駛人應注意車前狀況，隨時採取必
    要之安全措施，且應依速限行駛，而依當時情形，天氣晴，
    有晨光，柏油乾燥路面，路面無缺陷，並無不能注意之情事
    ，竟疏於注意，貿然已超過60公里之時速超速、通過上開交
    岔路口，被害人陳煥炘適騎乘車牌號碼GX9-947 號重型機車
    ，沿彰化市○○路由北往南方向行駛，正欲左轉彰草路，甲
    ○○避煞不及，其所駕駛之上開自小貨車左側即與陳煥炘騎
    乘之前開重機車車身發生碰撞，致被害人陳煥炘人車倒地，
    受有頭部外傷、顱內出血等傷害，經送醫後延至同日上午 8
    時45分許不治死亡。甲○○經臺灣彰化地方法院檢察署檢察
    官提起公訴，並經原審法院以97年度交訴字第44號刑事判處
    罪刑在案。又甲○○不法侵害陳煥炘致死，乙○○、丙○○
    為陳煥炘之父母，自得依民法第191條之2、第192條、第194
    條之規定請求賠償，賠償項目如下：
    1.醫療費用：陳煥炘經送往財團法人彰化基督教醫院（下稱
      彰基醫院）急救，期間乙○○支出醫療費用新臺幣（下同
      ）5588元。
    2.殯葬費用：陳煥炘因本件車禍死亡，乙○○支出殯葬費用
      25萬7540元。
    3.扶養費用：陳煥炘年25歲（72年 3月18日生），對乙○○
      、丙○○負有扶養義務。乙○○現年53歲（44年 8月18日
      生），丙○○現年53歲（44年12月10日生），乙○○尚有
      平均餘命28.77年，丙○○尚有平均餘命33.31年，依96年
      度綜合所得稅扶養親屬寬減額每人 7萬7000元計算，再依
      霍夫曼計算法計算一次給付之金額，甲○○應賠償乙○○
      扶養費之損失 132萬6025元，應賠償丙○○扶養費之損失
      147萬7122元。
    4.精神慰撫金：乙○○、丙○○均已年滿53歲，育有2子2女
      ，撫養子女茹苦含辛，陳煥炘為上訴人之長子，自國立秀
      水高級工業職業學校電機科以優秀成績畢業後，考取和春
      技術學院電機系，仍以優秀成績畢業，順利進入研究所取
      得碩士學位，受聘協助校內計畫案相關事務，並從事研究
      ，取得發明專利等。正待學有所成，竟慘遭甲○○駕車擦
      撞，肇事逃逸，因顱內出血致死，其猝死誠如晴天霹靂，
      實悲痛萬分，乙○○、丙○○精神上所受之無形痛苦，將
      終生難以撫平，爰請求酌給乙○○、丙○○各 450萬元精
      神慰撫金。
  (二)綜上，甲○○應給付乙○○608萬9153元，應給付丙○○597
    萬7122元等語。並聲明：(1)甲○○應給付乙○○ 608萬9153
    元，給付丙○○ 597萬7122元，並均自起訴狀繕本送達甲○
    ○之翌日起至清償日止，按年息百分之 5計算之利息。(2)願
    供擔保，請准宣告假執行。
二、原審判決：甲○○應給付乙○○86萬1475元、給付丙○○76
    萬8114元；及均自97年 5月15日起至清償日止，按年息百分
    之五計算之利息；並駁回乙○○、丙○○其餘之訴。
三、乙○○、丙○○對其敗訴部分不服，提起上訴，於本院補陳
    ：本件甲○○駕車擦撞被害人陳煥炘後，明知不予以救護，
    將導致被害人受傷而死，卻不與施救而逃之夭夭，甲○○之
    行為縱非確定故意，亦有事後故意，而無過失相抵可言，原
    判決減輕甲○○百分之60之賠償責任，顯有不當云云。並聲
    明求為判決：(一)原判決關於駁回乙○○、丙○○在第一審其
    餘之訴及該部分假執行之聲請暨命負擔訴訟費用部分之裁判
    均廢棄。(二)前項廢棄部分，甲○○應再給付乙○○ 522萬76
    78元，應再付丙○○520萬9008元及均自97年5月15日起至清
    償日止，按年息5%計算之利息。(三)第一審廢棄部分及第二審
    訴訟費用均由甲○○負擔。(四)第二、三項聲明，請准供擔保
    宣告假執行。對於甲○○之上訴，答辯聲明為：(一)請求駁回
    甲○○之上訴。(二)訴訟費用由甲○○負擔。
四、甲○○則以：
  (一)對於刑事判決認定之車禍發生過程及伊對於本件車禍事故之
    發生有過失，且伊之過失行為與被害人陳煥炘之死亡有相當
    因果關係等事實不爭執。然陳煥炘騎乘機車經上開交岔路口
    ，左轉彎未讓對向直行車先行，為肇事主因，伊未注意車前
    狀況，為肇事次因乙節，業經臺灣省彰化縣區車輛行車事故
    鑑定委員會鑑定及臺灣省車輛行車事故覆議鑑定委員會覆議
    認定明確，陳煥炘對於事故之發生與有過失。陳煥炘與有過
    失比例應為百分之70至80。依民法第217條第1項規定及最高
    法院72年度台上字第3895號判決意旨，伊既為肇事次因，請
    求減輕賠償之金額。
  (二)對於乙○○支出醫療費用5588元、殯葬費用25萬7540元之金
    額及必要性均不爭執，另對乙○○、丙○○受扶養之必要、
    請求扶養費之權利及每人每年受扶養費用為 7萬7000元亦均
    不爭執。但乙○○、丙○○據以推估餘命之簡易生命表以 5
    歲年齡為一組，過於粗略，應以 1歲年齡為一組之簡易生命
    表為準，是乙○○推估平均餘命應為 25.89年（伊同意以26
    年計），丙○○推估平均餘命應為 30.26年（伊同意以31年
    計），且乙○○、丙○○另有子女 3名，均已成年，應對乙
    ○○、丙○○負扶養義務，且乙○○、丙○○亦互負扶養義
    務，故乙○○、丙○○可受陳煥炘扶養費用之損害額，應按
    扶養義務人數5人平均計算之。
  (三)伊已44歲，與配偶從事水果零售，每月所得微薄，乙○○、
    丙○○請求之精神慰撫金過鉅，伊無力負擔，應認精神慰撫
    金以乙○○、丙○○各100萬元較適當。
  (四)末乙○○、丙○○已領得強制汽車責任保險之保險給付，應
    自伊賠償之金額中扣除等語，資為抗辯。並聲明：(1)乙○○
    、丙○○之訴及其假執行之聲請均駁回。(2)訴訟費用由乙○
    ○、丙○○負擔。(3)如受不利判決，願供擔保，請准免為假
    執行。
五、甲○○對原判決敗訴部分，提起上訴，於本院補陳如下：
  (一)依原判決理由及原審卷附鑑定意見書內容所示，均係認伊進
    入交岔路口時，未能注意車前狀況，致遇對向欲左轉之陳煥
    炘煞避不及而發生碰撞。然經伊之訴訟代理人向承辦本案員
    警取得本案發生當時線東路上路口監視器所錄得案發經過之
    影像拷貝可知，陳煥炘在未進入交岔口範圍內時，即已提前
    駛入快車道，且在伊所駕自小貨車已將近駛出交岔路口之範
    圍前忽然左轉，其機車之行進路線即如員警所繪製之事故現
    場所示，伊之反應距離不及5公尺，反應時間不及1秒，實難
    苛責在此情形下有辦法採取任何避免事故發生之措施。故縱
    認伊對於事故發生有過失，亦應認其原因力及過失均甚輕，
    所應負過失責任之比例僅佔百分之20為適當。原判決既認陳
    煥炘為肇事主因，對於案發經過之判斷除陳煥炘係忽然左轉
    一事外亦與錄影內容至為相近，卻猶認伊僅得減輕百分之60
    之賠償金額，應尚有違誤。另乙○○、丙○○於原審一再主
    張：伊駕駛自小貨車跨越雙黃線逆向行駛肇事、伊係酒後駕
    車肇事等，前者由被上證 1內容證不可採，後者伊否認之，
    且乙○○、丙○○並未提出證據佐證，同不可採。
  (二)按不法侵害他人致死者，被害人之父、母，雖非財產上之損
    害，亦得請求賠償相當之金額，民法第 194條固有明文。惟
    上開精神慰撫金之數額如何始為相當？歷來雖各級法院屢於
    判決意旨中表明：應斟酌加害人並被害人暨其父、母、子、
    女及配偶之身分、地位及經濟狀況等關係定之。但究應如何
    斟酌？各項具體情狀所影響之金額增減，又應如何定之？賠
    償金額是否應有上限或下限？卻罕見法院於判決中具體指出
    ，訴訟當事人實難窺法院所為判斷之依據。以原判決而論，
    曾有媒體報導指出，我國法院關於慰撫金之判決，各別原告
    獲判金額極少有逾 150萬元者；但原判決卻認乙○○、丙○
    ○所受非財產上之損害，各應受 350萬元之賠償為適當，顯
    然已遠逾一般標準，具體理由何在？並未見原判決表明，兩
    造均非富裕之人，實難謂原判決之認定無違經驗法則。
  (三)經查，現行實定法上直接以法律、命令或自治條例訂定死亡
    慰撫金給付上限或標準者並不乏見。內政部依據警械使用條
    例及海岸巡防機關器械使用條例所訂定「警察人員使用警械
    致人傷亡財產損失醫療慰撫金補償金喪葬費支給標準」、「
    海岸巡防機關人員使用器械致人傷亡財產損失醫療慰撫金補
    償金喪葬費支給標準」「海岸巡防機關人員使用器械致人傷
    亡財產損失醫療慰撫金補償金喪葬費支給基準」，不論是否
    依規定使用器械而致第三人死亡，對其法定繼承人（尚不限
    父、母、配偶及子女）係一次給與慰撫金 250萬元（實務上
    並認上開警械使用條例及海岸巡防機關器械使用條例為國家
    賠償法之特別法）。臺北市政府為使所屬各機關學校辦理國
    家賠償事件，進行損害賠償協議金額之計算有所依循，訂有
    「臺北市政府國家賠償事件賠償計算基準」，其中關於死亡
    賠償慰撫金部分，需「斟酌當事人身分、地位、職業、教育
    程度、財產、經濟狀況及其他情況，每一請求權人核給50萬
    元至80萬元整如有數請求權人時，每一被害人死亡案件最高
    不超過 300萬元整」另「台中縣民眾協助警察拘捕人犯傷亡
    濟助自制條例」及「台中市民眾協助警察拘捕人犯傷亡濟助
    自制條例」第 4條第1項第1款均規定，民眾協助警察拘捕人
    犯致死傷亡者，應發給撫卹金 300萬元。由是可知，精神慰
    撫金之核給，雖應依當事人之身分、地位、職業、教育程度
    、財產、經濟狀況及其他情況個別考量，但仍應以一定金額
    為客觀上之上限，否則在被害人一方相當富裕之情形下，慰
    撫金之數額再高，其主觀上可能仍認無法撫平其喪失親人之
    痛苦於萬一，加害一方又何能負擔？
  (四)原判決固認伊名下有土地六筆及房屋一棟，但伊名下門牌號
    碼彰化縣伸港鄉○○路82巷15號之房屋為自用住宅，坐落彰
    化縣伸港鄉○○段第 132-3地號土地為住宅之基地，同段第
    133-3 及130-16地號土地則為單獨所有或與他人共有之私設
    道路用地；名下坐落彰化縣伸港鄉○○段第757及758地號土
    地，則為繼承而來之土地，除應有部分僅為 288分之15，換
    算面積僅為 113平方公尺，土地上以全為其他共有人或第三
    人佔有建屋使用，伊並未實際佔有使用，顯然變價困難；僅
    餘坐落彰化縣伸港鄉○○段第 790地號田地為伊單獨所有，
    較易變價。由是可知，伊並非財力豐厚之人，全家三口每月
    收入僅賴夫妻二人於市場販售水果所得支應。而伊右手因於
    80年間受傷，右手第 2、3、4指截指，除販售水果外亦無其
    他謀生技能。長女則年方15歲，即將進入學費、生活費用支
    出之高峰期。原判決所認定之慰撫金數額，應有過高之嫌。
    並聲明求為判決：(一)原判決廢棄。(二)乙○○等二人於第一審
    之訴及其假執行之聲請均駁回。(三)第二審訴訟費用由乙○○
    、丙○○負擔。
    對乙○○等二人提起上訴，答辯聲明為：(一)上訴駁回。(二)第
    二審訴訟費用由上訴人即甲○○等負擔。(三)若受不利之判決
    ，請准供擔保免為假執行。
六、兩造不爭執之事項：
  (一)甲○○於上開時、地，駕駛車牌號碼 5693-HN號自小貨車，
    與陳煥炘騎乘車牌號碼 GX9-947號重型機車發生碰撞，致陳
    煥炘人車倒地，受有頭部外傷、顱內出血等傷害，經送醫後
    延至97年1月20日上午8時45分許不治死亡。
  (二)甲○○業經台灣彰化地方法院以97年度交訴字第44號刑事判
    決判處罪刑並已確定在案。
  (三)兩造對彼此之職業、收入、學歷及財產均不爭執。（乙○○
    國校畢業，於臺灣自來水股份有限公司上班，名下有房屋 2
    棟、土地2筆、汽車1輛，95年所得為 106萬5296元、96年所
    得為107萬4487元。丙○○國中畢業，為家管，名下有田賦3
    筆，95年所得為 8萬6427元、96年所得為12萬9837元。甲○
    ○國中畢業，與配偶一起零售水果維生，名下有房屋 1棟、
    土地5筆、田賦1筆，95年所得為4萬8152元、96年所得為4萬
    8175元）
七、兩造爭執事項：
  (一)乙○○、丙○○得請求賠償扶養費用及精神慰撫金之金額為
    何？
  (二)本件有無過失相抵之適用﹖
  (三)陳煥炘對本件車禍之發生與有過失比例為何？
八、得心證之理由：
  (一)乙○○、丙○○主張甲○○於97年1月20日上午6時30分許，
    駕駛車牌號碼5693-HN 號自小貨車，沿彰化縣彰化市○○路
    由南往北方向行駛，行經彰化市○○路與彰草路行車管制號
    誌交岔路口時，本應注意汽車行進中駕駛人應注意車前狀況
    ，隨時採取必要之安全措施，且應依速限行駛，而依當時情
    形，天氣晴，有晨光，柏油乾燥路面，路面無缺陷，並無不
    能注意之情事，竟疏於注意，貿然已超過60公里之時速通過
    上開交岔路口，適有陳煥炘騎乘車牌號碼GX9- 947號重型機
    車，沿彰化市○○路由北往南方向行駛，正欲左轉彰草路，
    甲○○避煞不及，其所駕駛之上開自小貨車左側即與陳煥炘
    騎乘之重機車車身發生碰撞，致陳煥炘人車倒地，受有頭部
    外傷、顱內出血等傷害，經送醫後延至同日上午 8時45分許
    不治死亡之事實，為甲○○所不爭執，並有原審調取原審法
    院97年度交訴字第44號刑事案卷（包括臺灣彰化地方法院檢
    察署97年度相字第51號及97年度偵字第 925號卷）所附相驗
    案件初步調查報告暨報驗書、筆錄、道路交通事故現場圖、
    交通事故調查報告表(一)、(二)、事故現場及監視器翻拍照片、
    彰化縣警察局彰化分局刑案現場勘查報告、彰基醫院非病死
    者司法相驗病歷摘要、臺灣彰化地方法院檢察署檢察官相驗
    屍體證明書、勘驗筆錄、檢驗報告書及相驗照片可憑，應堪
    信乙○○、丙○○之上開主張為真實。
  (二)按汽車行駛時，駕駛人應注意車前狀況，並隨時採取必要之
    安全措施；汽車行駛時，遇濃霧、雨、雪、天色昏暗或視線
    不清時，應開亮頭燈，道路交通安全規則第94條第 3項、第
    109 條第1項第3款，定有明文。依據中央氣象局彰化地區日
    出日末時間，97年1月20日彰化地區之日出時間為6時43分，
    因此事故當時仍處於日出前晨光照明，還未達到日出後全亮
    之日照環境，因此光線仍昏暗，屬於需要仰賴路燈以及車燈
    輔助照明的時段。在此種環境下，車輛如果沒有開啟車燈，
    駕駛人仰賴晨光照明可以約略辨識外界環境，但是相對的不
    易為其他用路人辨識自己的存在、包括所在行駛位置與行車
    速度。因此，甲○○行經該交叉路口時，自應開啟車燈，並
    注意車前狀況，並隨時採取必要之安全措施。而比對路口監
    視器錄影資料，可以看到重機車尾部的車燈在行駛中是亮的
    ，相對的比較對向來車，甲○○之自小貨車事故當時，前車
    燈並未開啟，致使被害人無法清楚辨識甲○○自對向來車。
    周讚廳辯稱當時已天亮，無須開啟車燈云云，尚無足採。且
    甲○○於刑事偵查庭中自承：「當時的交叉路的燈號是綠燈
    ，我車速一直是 60-70公里」，從錄影資料，亦可確認甲○
    ○之自小貨車撞及前後均維持相當一致之行使速度，並沒有
    減速之現象，而本件事故地點行車速限為時速60公里，此有
    道路交通事故調查報告表(一)足證（建台灣彰化地方法院檢察
    署97年度偵字第 925號卷第37頁）；顯見甲○○於綠燈通過
    該交岔路口時不僅未開啟車前燈，且超速行駛、又未注意車
    前狀況，致避煞不及而與陳煥炘所騎機車發生碰撞，其顯然
    已違反上揭注意義務，而當時既無不能注意之情事，甲○○
    就本件車禍之發生有過失至明，此有臺灣省彰化縣區車輛行
    車事故鑑定委員會97年 5月30日彰化縣區970165案鑑定意見
    書、臺灣省車輛行車事故覆議鑑定委員會覆議結果函附於原
    審法院97年度交訴字第44號刑事卷、財團法人成大研究發展
    基金會98年4月1日成大研基建字第09800855號函鑑定意見書
    附於本院卷可參。甲○○因本件過失致死案件，已經原審法
    院97年度交訴字第44號刑事判決判處有期徒刑 8月（另肇事
    逃逸罪經判處有期徒刑 9月，應執行有期徒刑1年4月）確定
    ，亦有刑事判決書及本院甲○○前案紀錄表可稽。從而，甲
    ○○之過失行為，既確已造成被害人陳煥炘之死亡，其過失
    行為與陳煥炘之死亡兩者間具有相當因果關係，自堪認定。
    是乙○○、丙○○之上揭主張，應堪採信。
  (三)按汽車、機車或其他非依軌道行駛之動力車輛，在使用中加
    損害於他人者，駕駛人應賠償因此所生之損害，民法第 191
    條之 2定有明文。又不法侵害他人致死者，對於支出醫療及
    增加生活上需要之費用或殯葬費之人，亦應負損害賠償責任
    。被害人對於第三人負有法定扶養義務者，加害人對於該第
    三人亦應負損害賠償責任；被害人對於第三人負有法定扶養
    義務者，加害人對於該第三人亦應負損害賠償責任；且被害
    人之父、母，雖非財產上之損害，亦得請求賠償相當之金額
    ，民法第192條第1、2項及第194條亦分別定有明文。則本件
    甲○○因過失行為致陳煥炘死亡既如上述，乙○○、丙○○
    請求甲○○應負損害賠償責任，於法即無不合。
  (四)茲就乙○○、丙○○請求之准否及金額，分別審酌如下：
    1.醫療費部分：
      乙○○主張陳煥炘於本件車禍發生後迄死亡間，其共支出
      醫療費用計5588元等事實，為甲○○所不爭執，並有乙○
      ○提出之收據為憑，應允准許。
    2.殯葬費部分：
      乙○○請求甲○○給付殯葬費用共25萬7540元，並提出支
      出收據為憑，甲○○對此亦不爭執，爰准許之。
    3.扶養費部分：
      本件甲○○不爭執乙○○、丙○○受扶養之必要性及請求
      扶養費之權利，亦不爭執每人每年受扶養費用為 7萬7000
      元，惟以上詞置辨，經查：
      (1)陳煥炘死亡時（97年1月20日），乙○○為52歲（44年8
        月18日生），丙○○亦為52歲（44年12月10日生），有
        乙○○、丙○○、陳煥炘之戶籍謄本附卷可稽（見原法
        院97年度交重附民字第11號卷第11、12頁）。乙○○、
        丙○○主張依據內政部95年臺灣省簡易生命表（五歲年
        齡組）之平均餘命，則乙○○、丙○○之平均餘命各為
        28.77年、33.31年，惟乙○○、丙○○所提出之臺灣省
        簡易生命表以五歲年齡為一級距，無法精確計算每一年
        齡層之平均餘命，是應以甲○○所提出最新統計之內政
        部95年臺灣省簡易生命表（單一年齡組）計算乙○○、
        丙○○餘命較為可採。而依內政部95年臺灣省簡易生命
        表（單一年齡組），則乙○○之平均餘命為 26.69年，
        丙○○之平均餘命為31.17年。
      (2)按直系血親相互間互負扶養義務；夫妻互負扶養之義務
        ，其負扶養義務之順序與直系血親卑親屬同，其受扶養
        權利之順序與直系血親尊親屬同，民法第1114條第 1款
        、第1116條之 1分別有明文規定。本件甲○○不否認乙
        ○○、丙○○受扶養之必要性及請求扶養費之權利，則
        此部分之事實應可確定；而乙○○、丙○○等除陳煥炘
        外，尚有三名已成年之子女，為乙○○、丙○○所自承
        ，則該三名子女對乙○○、丙○○自均負有扶養義務；
        又乙○○、丙○○互為配偶關係，依民法第1116條之 1
        規定，亦互負扶養義務；而上開扶養義務人之扶養義務
        順序均與陳煥炘相同，故陳煥炘對乙○○、丙○○應負
        之扶養義務比例應為5分之1。是乙○○、丙○○主張縱
        使要計算扶養分擔額，亦應以四名子女來計算，陳煥炘
        之扶養義務比例為4分之1，容有誤會，委不足採。
      (3)又甲○○對乙○○、丙○○主張以96年度綜合所得稅扶
        養親屬寬減額每人 7萬7000元作為扶養費之計算基準，
        亦不爭執。則依上開標準，並依霍夫曼計算法扣除中間
        利息後，乙○○所得請求之扶養費金額為26萬5560元（
        77000×17.0000000÷5＝265560；四捨五入，以下均同
        ）；丙○○所得請求之扶養費金額為29萬5286元（7700
        0×19.00000000 ÷5＝295286）；乙○○、丙○○請求
        扶養費於上開範圍內者，應予准許，至超過之部分，於
        法無據，應予駁回。
    4.精神慰撫金部分：
      按慰撫金數額之認定，除依當事人所受身體上及精神上痛
      苦程度及所造成之影響予以衡量外，尚須斟酌雙方之身分
      、資力與加害之程度及各種情形以資核定。查：乙○○為
      國校畢業，從事水電工；丙○○為國中畢業，家管。本件
      陳煥炘為乙○○、丙○○之子，陳煥炘死亡時，年僅24歲
      ，甫取得碩士學位，正值展翅高飛、前途大好之際，卻因
      周讚廳之過失行為，致陳煥炘死亡，乙○○、丙○○痛失
      愛子，承受白髮人送黑髮人之痛苦，所生精神痛苦實屬鉅
      大；另甲○○為國中畢業，以賣水果零售維生，名下有不
      動產七筆，參酌兩造職業、收入、學歷及財產狀況（參兩
      造於原審法院97年10月24日言詞辯論時所述及卷附稅務電
      子閘門財產所得調件明細表）等，本院認乙○○、丙○○
      請求之精神慰撫金，分別以 270萬元為適當，乙○○、丙
      ○○於此範圍內之請求為有理由，應予准許，逾此部分即
      非可取，應予駁回。
    5.綜上，乙○○、丙○○得請求賠償之金額分別為：
      322萬8688元、299萬5286元。【計算式：5588＋257540＋
      265560＋0000000＝0000000；295286＋0000000＝0000000
      】。
  (五)按損害之發生或擴大，被害人與有過失者，法院得減輕賠償
    金額，或免除之，民法第217條第1項定有明文。甲○○辯稱
    陳煥炘就車禍之發生亦有過失，陳煥炘過失比例應為百分之
    70到80，應按雙方過失比例減輕甲○○所應負之賠償數額等
    語，然乙○○、丙○○則主張甲○○肇事逃逸行為，顯屬故
    意，因此並無過失相抵可言云云。查：
    1.甲○○與陳煥炘發生碰撞之位置在彰化縣彰化市○○路與
      彰草路之交岔路口內之線東路北向內側車道靠近北端處，
      且兩車之碰撞點是甲○○所駕駛之自小貨車左側車身與陳
      煥炘所騎乘機車之左側車身擦撞，有道路交通事故現場圖
      、現場照片及彰化縣警察局彰化分局刑案現場勘查報告附
      於原審刑事偵查卷可參，依上揭車禍現場狀況及甲○○、
      陳煥炘行車方向，甲○○應係由南往北行駛，於進入交岔
      路口且即將通過交岔路口時，與由北向南行駛，甫駛入交
      岔路口並左轉進入北向內側車道（即甲○○行駛車道）之
      陳煥炘發生擦撞，是縱使陳煥炘因欲左轉彰草路而於進入
      交岔路口後已減速，以兩車在交岔路口內行進之距離，甲
      ○○進入交岔路口之時間應未晚於陳煥炘；亦即，陳煥炘
      於進入交岔路口時，甲○○之自小貨車應亦已進入交岔路
      口並繼續直行欲通過該交岔路口，而該交岔路口內又無障
      礙物阻礙兩人視線，陳煥炘於準備左轉時應可發現甲○○
      直行中之自小貨車。按汽車行駛至交岔路口，轉彎車應讓
      直行車先行，道路交通安全規則第10 2條第1項第7款，定
      有明文。倘若陳煥炘此時依規定先停讓甲○○之直行車先
      行後再左轉，當不至於與甲○○之自小貨車發生碰撞；然
      以兩車之碰撞方式，陳煥炘顯然並未停讓甲○○之直行車
      先行即逕行左轉，待發現甲○○之自小貨車並未減速後，
      始進行迴避，惟因迴避不及，仍以機車左側車身與甲○○
      自小貨車左側車身發生擦撞。是陳煥炘有行經交岔路口，
      轉彎車未讓直行車先行之過失甚明，此有臺灣省彰化縣區
      車輛行車事故鑑定委員會鑑定意見及臺灣省車輛行車事故
      覆議鑑定委員會覆議結果、財團法人成大研究發展基金會
      98年4月1日成大研基建字第09800855號函鑑定意見書附卷
      可稽。從而，甲○○辯稱陳煥炘就本件車禍之發生亦有過
      失等語，應堪採信。另甲○○肇事逃逸行為之行政責任與
      刑事責任核屬事故後的違法行為之處罰，與事故原因無涉
      ；且本件事故發生後，即經訴外人許月珍向彰化分局勤務
      指揮中心報案，該勤務中心即以無線電呼叫巡邏員警到場
      處理；員警到場後立即通報 119將陳煥炘送醫，有調查筆
      錄（見上開偵查卷第18、19頁）及彰化縣警察局彰化分局
      處理相驗案件初步調查報告暨報驗書（見97年度相字第51
      號卷第 3頁）足證；是周讚廳雖肇事逃逸而未報案，但陳
      煥炘送醫時間亦無多大延誤。乙○○、丙○○主張甲○○
      肇事後逃逸，因而本件無過失相抵云云，並不可採。
    2.陳煥炘對損害之發生既與有過失，本院審酌陳煥炘上開違
      規情形及甲○○於視線不良之環境行車未開啟車燈、超速
      駕駛及未注意車前狀況等過失情節，認陳煥炘與甲○○之
      過失比例分擔應各為百分之50為適當，周讚廳辯稱陳煥炘
      過失比例應為百分之70到80，及乙○○、丙○○主張陳煥
      炘最多僅有百分之20之過失等語，均無足憑採。是乙○○
      得請求之金額為156萬4344元；丙○○得請求之金額為149
      萬7643元。
  (六)末按保險人依本法規定所為之保險給付，視為被保險人損害
    賠償金額之一部分；被保險人受賠償請求時，得扣除之。因
    汽車交通事故死亡者，請求權人為受害人之遺屬；其順位如
    下：(一)父母、子女及配偶、(二)祖父母、(三)孫子女、(四)兄弟姐
    妹。同一順位之遺屬有數人時，按人數平均分配保險給付或
    補償。強制汽車責任保險法第32條、第11條第1項第2款、第
    2 項分別定有明文。則乙○○、丙○○因本件車禍已領得強
    制汽車責任險死亡給付保險金 150萬元，既為渠等所承認，
    甲○○受請求時自得主張扣除之，是爰依強制汽車責任保險
    法第32條規定，就乙○○、丙○○之求償金額扣除 150萬元
    ，並依同法第11條第1項第2款、第 2項規定，按乙○○、丙
    ○○平均扣除後（各扣除75萬元），經扣除後乙○○、丙○
    ○得請求之金額分別應為(1)乙○○86萬4344元、(2)丙○○74
    萬7643元。
  (七)從而，乙○○、丙○○本於侵權行為之法律關係，請求甲○
    ○賠償乙○○86萬4344元、丙○○74萬7643元，及均自起訴
    狀繕本送達翌日即97年 5月15日起至清償日止，各按年息百
    分之 5計算之利息，洵屬正當，均應予准許；逾上開範圍之
    請求，則屬無據，應予駁回。原審判命甲○○應給付乙○○
    86萬1475元，應給付丙○○76萬8114元，而駁回其餘之請求
    ，乙○○、丙○○提起本件上訴，請求甲○○應再分別給付
    乙○○及丙○○各522萬7678元、520萬9008元；周讚廳亦就
    其敗訴部分提起上訴。則乙○○於2869元範圍內之上訴為有
    理由，原審就此部分為其敗訴之判決部分，容有未洽；又丙
    ○○得請求上訴人賠償之數額為74萬7643元及法定利息；其
    逾此部分所為之請求，為無理由，應予駁回。原審就丙○○
    超過上開應准許部分，為周讚廳敗訴之判決，並為假執行之
    宣告，自有未洽。周讚廳及乙○○上訴意旨就上開部分指摘
    原判決不當，求予廢棄改判，為有理由。至於上開應准許部
    分，原審判命周讚廳給付，並為假執行之宣告，核無違誤，
    周讚廳就此部分，指摘原判決不當，求予廢棄，為無理由，
    應駁回其上訴。乙○○、丙○○不應准許部分，原判決駁回
    彼等之請求，核無違誤，此部分乙○○、丙○○之上訴為無
    理由，應予駁回。兩造均陳明願供擔保請准宣告假執行、及
    免為假執行，就乙○○上開准許部分，爰酌定相當擔保金併
    准許之；至乙○○及丙○○駁回部分，其假執行之聲請亦失
    所依附，應併予駁回。
九、本案事實已臻明確，兩造其餘攻擊防禦方法，不足以影響本
    判決結果，爰不一一論述，併此敘明。
十、據上論結，本件乙○○及周讚廳之上訴為一部有理由，一部
    無理由，丙○○之上訴為無理由，依民事訴訟法第 450條、
    第 449條第1項、第79條、第78條、第463條、第390條第2項
    、第392條第2項，判決如主文。
中    華    民    國    98    年    5     月    19    日
            民事第三庭      審判長法  官  陳照德
                                  法  官  朱樑
                                  法  官  李平勳
正本係照原本作成。
如對本判決上訴，須於收受判決送達後20日內向本院提出上訴書
狀，其未表明上訴理由者，應於提出上訴後20日內向本院提出上
訴理由書（須按他造人數附具繕本），上訴時應提出委任律師為
訴訟代理人之委任狀。具有民事訴訟法第 466條之1第1項但書或
第 2項之情形為訴訟代理人者，另應附具律師及格證書及釋明委
任人與受任人有該條項所定關係之釋明文書影本。
                                  書記官  江丞晏
中    華    民    國    98    年    5     月    19    日


司法院資訊處製作；財團法人民間司法改革基金會備份。
